臺灣高等法院刑事判決
111年度上更一字第84號
上  訴  人  
即  被  告  卓柏宏


選任辯護人  房佑璟律師
            顏寧律師
上列上訴人即被告因傷害案件，不服臺灣新北地方法院110年度
訴字第321號，中華民國110年11月10日第一審判決（裁定交付審
判案號：臺灣新北地方法院109年度聲判字第165號），提起上訴
，本院判決後，經最高法院第一次發回更審，本院判決如下：
    主  文
原判決撤銷。
卓柏宏成年人故意對兒童犯傷害罪，處有期徒刑參月。緩刑貳年
。
    事  實
一、卓柏宏係成年人，並於址設新北市○○區○○路000號之健心復
    健科診所擔任職能治療師，於民國109年5月12日下午1時許
    ，因前來職能評估之兒童林○佑（民國101年6月生，完整姓
    名年籍詳卷）在治療室內有不從管教、敲打、丟擲教具等行
    為，卓柏宏雖知治療室內鋪有軟墊，但用力拋摔，仍會受傷
    ，竟基於即使發生他人受傷之結果，亦不違背其本意之傷害
    不確定故意，而於同日下午2時許，在診療室內，自林○佑右
    後側方，以雙手抓握林○佑右手，將半蹲姿之林○佑拉起後使
    林○佑騰空翻轉往右正面摔落於舖有軟墊之地面，致林○佑因
    而受有左上臂疼痛、左前臂挫傷等傷害。
二、案經林○佑訴由新北市政府警察局板橋分局報告臺灣新北地
    方檢察署檢察官偵查後為不起訴處分及臺灣高等檢察署檢察
    長駁回再議後，由林○佑聲請原審裁定交付審判。
    理  由
一、證據能力部分
  ㈠本案認定事實所引用之下列證據資料，屬於傳聞證據之供述
    部分，檢察官、被告卓柏宏及辯護人於本院審理中均不爭執
    其證據能力（本院卷第215至220），且本院審酌上開證據資
    料製作時之情況，並無違法不當及證明力明顯過低之情況，
    認為以之做為證據應屬適當，故依刑事訴訟法第159 條之5 
    第1 項規定，認上揭證據資料均有證據能力。
  ㈡又本案認定事實所引用之非供述證據，並無證據證明係公務
    員違背法定程序所取得，是依刑事訴訟法第158 條之4 反面
    解釋，認均得為證據。
二、訊據被告卓柏宏矢口否認有何上開犯行，辯稱：我有抓握他
    的右手將林○佑摔落，此事實不爭執，我不是基於傷害的故
    意讓他受傷，而且地上有軟墊云云；選任辯護人則為其辯護
    稱：被告主觀上並無傷害告訴人之犯意，告訴人所受之傷勢
    無法證明與被告之制止行為有因果關係，且本件應符合緊急
    避難云云。經查：
  ㈠被告係成年人，並於上開處所擔任職能治療師，其於上開時
    間，因前來職能評估之告訴人不從管教敲打玩具，以雙手抓
    握告訴人之右手，將告訴人騰空往右側摔落於舖有軟墊之地
    面等節，業據被告供承不諱，核與證人即告訴人於審理中之
    證述相符，並有監視器光碟1 片、監視器截圖、臺灣新北地
    方檢察署檢察事務官勘驗報告、原審及本院前審勘驗筆錄各
    1份附卷可稽，此部分事實，首堪認定。
  ㈡就告訴人有無因被告上開行為受傷乙節，證人即告訴人於110
    年10月20日原審審理時證稱：「（可否說當天你跟職能師有
    發生什麼事？)可以。那天我去職能師那邊，有壹個積木的
    繩子解不開，職能師說解開才能離開，我就在解，還是解不
    開，後來有兩個小孩進來，我想要開門離開，但發現打不開
    ，我就拿積木敲地板，然後職能師突然暴怒，然後把我抓起
    來用力的摔，然後我手臂很痛，我想要打開門離開，但是職
    能師就關起門，過程中職能師用大腿夾我，後來離開後媽媽
    問我為何滿身是傷，我跟媽媽說因為職能師摔我，後來就去
    看監視器，就這樣子。」、「（你剛剛說你開門時職能師阻
    止你，夾到你的手，請問是哪支手？）左手是被摔的，右手
    是被夾的。」等語（原審訴字卷第160至163頁），而告訴人
    其在魏氏兒童智力測驗第四版的全量表智商為124，分類上
    屬優秀智能水準乙節，有行政院衛生署八里療養院臨床心理
    衡鑑申請及報告單1 份附卷可稽（原審訴字卷第89至91頁）
    ，是其於原審作證時固因年僅9 歲依法無須具結，其上開證
    言經本院綜合卷內事證，認仍屬可採。惟告訴人於109年5月
    12日案發時年僅7歲多，且於110年10月20日至原審作證時，
    距案發時已逾1年以上，自難期待告訴人能為詳實之證述。
    是就被告所為前開犯行究係造成告訴人何處受傷，自應由本
    院依卷內歷次勘驗筆錄、診斷證明書、病歷資料綜合判斷，
    合先敘明。
　㈢按身體與健康是刑法關於傷害罪所要保護的客體，即憲法意
    義下的「身體權」中的「健康權」與「身體不受傷害權」；
    刑法第277條第1項之傷害，係指重傷以外之身體上或健康上
    之傷害，傷害結果並不以身體之外傷為限，被害人若由於行
    為人之加害行為而致病，健康因而受損，亦可構成本罪，最
    高法院109年度台上字第4701號、107年度台上字第2188號判
    決可資參照。案發現場地板固鋪有綠色地墊，惟其設置之目
    的，應僅為防免一般碰撞、跌倒等意外，而能減緩部分衝擊
    力，但並不因此保證在上跌撞或摔落者均安全無虞、不會造
    成任何傷害。稽諸卷附監視器翻拍照片及勘驗報告所示，監
    視器畫面顯示時間05/12/2020 14：56：26-27被告係立於告
    訴人之右後側方，以雙手抓握告訴人右手，將半蹲姿之告訴
    人拉起後使告訴人騰空翻轉摔落至地面，當告訴人以身體正
    面落地時，其左手臂亦有與地面撞擊；監視器畫面顯示時間
    05/12/2020 14：56：27告訴人趴在地上；監視器畫面顯示
    時間05/12/2020 14：57：07告訴人起身，哭泣並與被告爭
    執（偵卷第18至19、50至51頁），核與告訴人於原審證稱被
    告突然暴怒，把我抓起來用力的摔，我手臂很痛等語相符（
    原審卷第160頁），則以被告突然將告訴人騰空摔落所施之
    手段、力道，告訴人事發後之反應，兼告訴人摔落時左手臂
    有與地面撞擊之情況，極有可能因此同時造成告訴人左上臂
    疼痛、左前臂挫傷之傷害，此並非不能想像。且於監視器畫
    面顯示時間05/12/2020 14：57：06，可見告訴人以右手撫
    摸其左手臂，監視器畫面顯示時間05/12/2020 14：57：45
    ，告訴人坐在地，右手撫摸左手處，於監視器畫面顯示時間
    5/12/2020 14：58：07，告訴人低頭注視其抬起之左手臂等
    情，有本院前審勘驗筆錄、監視器畫面截圖可佐（本院前審
    卷第65頁、第79-81頁），均可見告訴人於案發第一時間查
    看傷勢之直接反應，告訴人遭被告拋摔後，確實有撫摸、查
    看身體之情，足見告訴人確實有因被告之傷害行為，而有健
    康、身體受損之情。復提出於同日至醫療財團法人徐元智先
    生醫藥基金會亞東紀念醫院（下稱亞東紀念醫院）就診之診
    斷證明書為證（偵卷第16頁），並有亞東紀念醫院111年7月
    27日亞病歷字第1110727004號函暨所附病歷等資料附卷足稽
    （本院卷第95-109頁），其中診斷證明書記載左前臂挫傷等
    傷害，佐以前述函文所附照片，與被告拋摔告訴人後，告訴
    人正面落地時，其左手臂亦有與地面撞擊情節相合，其此部
    分傷害確為被告上開行為所致，堪以認定。復查，挫傷指身
    體受外力撞擊所造成的軟組織（包括皮膚、肌肉及皮下組織
    等）損傷而產生血腫、瘀青，受傷害之人不一定即時反應挫
    傷患部之疼痛情況。本案告訴人於驟然間被拉起摔下後，先
    撫摸身上較為疼痛部位，之後再察覺其他傷勢情狀，依告訴
    人年紀之舉止反應，應無違常。至依卷附監視器翻拍照片及
    勘驗報告，監視器畫面顯示時間05/12/2020 14：57：30，
    告訴人往門口移動；監視器畫面顯示時間05/12/2020 14：5
    7：42被告往前將告訴人攔下；監視器畫面顯示時間05/12/2
    020 14：57：45告訴人跌坐在地，右手撫摸左手處（本院前
    審卷第79-80頁），可見告訴人及被告先後離開畫面之時間
    ，僅短暫數秒，而證人即告訴人於原審審理時證稱：我的左
    手是被摔的，右手是被夾的等語（原審訴字卷第163頁），
    此符合亞東紀念醫院診斷證明書記載右手挫傷之傷害，有告
    訴人右手傷勢照片可參（偵卷第19頁背面、本院卷第103頁
    ），並觀諸告訴人傷勢照片告訴人之右手挫傷，係一道直線
    ，亦合於告訴人前開證述。足見被告、告訴人離開畫面之時
    間被告並無另傷害告訴人左手，告訴人所受左上臂疼痛、左
    前臂挫傷等傷害，確實係被告前述拋摔行為所致。
　㈣被告所辯不可採之理由：
　⒈告訴人所受前開傷勢，是被告所為：被告辯稱告訴人遭被告
    拋摔前，有徒手或持教具敲打桌面或地面，甚且因力氣過大
    導致物品彈跳，則告訴人所受前開傷害應有可能係告訴人自
    身不正確之用力行為所致云云。查：經本院勘驗被告於拋摔
    告訴人前之監視器畫面（本院卷第172-174、177-192頁），
    告訴人固有以下行為：以右手握拳向下敲打桌面。（附件截
    圖編號1 ）、以右手掌心向下擊打桌面（附件截圖編號3）
    、高舉右手向下擊打桌面（附件截圖編號4）、以右手快速
    向下擊打桌面（附件截圖編號5）、沒穿鞋子以右腳連續踢
    桌腳3次（附件截圖編號6）、抬起左腳快速向下踩踏桌面2
    次（附件截圖編號7）、抬起左腳向下踩踏桌面2 下後（附
    件截圖編號9）、以右手握拳，向下擊打桌面後（附件截圖
    編號10），攀爬於桌上、趴在桌上，雙手握拳輪流擊打桌面
    數下（附件截圖編號11）、以右腳踢向桌子（附件截圖編號
    14）、雙手輪流擊打地墊（附件截圖編號20）、輪流以雙手
    握拳之方式擊打地墊（附件截圖編號21）等行為，並另有摔
    、拋擲教具等行為，有前述本院勘驗筆錄及監視器畫面截圖
    在卷可憑。而告訴人摔、拋擲教具，但未見有反彈至告訴人
    身上，而告訴人以右手掌拍桌面、右手握拳敲桌時，其他踢
    桌子、腳踏桌子，均與本院前所認定告訴人所受傷害之位置
    無關，是被告辯稱告訴人所受之傷係告訴人自己行為所致，
    與被告行為無因果關係，顯屬事後卸責之詞，不足採信。
　⒉被告主觀上係基於未必故意之犯意：按刑法上之故意，依行
    為人之認識與意欲之強弱，於第13條第1項、第2項分為直接
    故意（或稱確定故意、積極故意）與間接故意（或稱不確定
    故意、消極故意、未必故意）兩種。前者指行為人對於構成
    犯罪之事實，明知並有使其發生之決意，進而實行該犯罪決
    意之行為；後者指行為人對於構成犯罪之事實，預見其有發
    生之可能，因該犯罪事實之發生不違背其本意，乃予容認而
    任其發生者而言。區分方法為凡認識犯罪事實，並希望其發
    生者為直接故意；僅有認識，無此希望，但其發生並不違背
    其本意者，為間接故意。兩種故意之性質、態樣既非相同，
    其惡性之評價即有輕重之別，自影響於行為人責任及量刑結
    果，故刑法第13條第1項、第2項分別予以規定。而直接故意
    或間接故意，其「明知」或「預見」乃在犯意決定之前，至
    於犯罪行為後結果之發生，則屬因果關係問題，因常受有物
    理作用之支配，非必可由行為人「使其發生」或「任其發生
    」。犯意之認識與犯罪之結果乃截然不同之概念。再者，行
    為人究竟係基於何種故意實行犯罪行為，乃個人內在之心理
    狀態，惟有從行為人之外在表徵及其行為時之客觀情況，依
    經驗法則審慎判斷，方能發現真實（最高法院110年度台上
    字第3266號判決參照）。告訴人於案發時年僅7歲多，身軀
    正常，被告則四肢健全、年輕力壯，具有體型及氣力上之絕
    對優勢，而現場固鋪有地墊，然被告徒手將告訴人舉起、摔
    下，可認被告斯時對告訴人右手所施加腕力甚大，始有可能
    將告訴人舉起騰空後摔下，則被告施加之腕力，自有可能使
    告訴人受有傷害，且現場地墊雖有3公分厚度，若用力把告
    訴人往地墊摔，將無法控制告訴人著地之方向，縱現場鋪有
    地墊，自亦有造成告訴人身體傷害之高度可能，此乃一般人
    之日常生活經驗所易於體察知悉之事，被告身為智識思慮俱
    屬正常之成年人，且為治療師，斷無諉為不知之理。被告因
    告訴人當時有丟擲教具等不當行為，徒手將告訴人舉起重摔
    ，足認其出手力道甚猛，綜核被告摔告訴人之過程、力道、
    肇致之傷勢等，其行為時應有使人受傷結果，亦不違其本意
    之未必故意至明，被告辯稱主觀上並無傷害犯意云云，不足
    採信。況告訴人於監視器畫面顯示05/12/2020 14：48：37
    即開始有不服管教之行為，而於監視器畫面顯示05/12/2020
     14：56：26被告雙手握住告訴人之右手（偵卷第45、50頁
    ），時間間隔數分鐘之久，期間告訴人雖有丟擲教具等行為
    ，但並無針對被告實際攻擊，更無針對在場另2名幼童有任
    何行為，此有本院勘驗筆錄暨所附監視器畫面截圖可佐（本
    院卷第172-174頁、第177-192頁），從而告訴人對被告並無
    有何猝不及防之攻擊行為，被告既為專業之職能治療師，顯
    非不能採用妥適之方式來處理。參以被告於警詢時供稱：「
    經被害人母親劉○玉稱在門外等待時，聽到你對她小孩林○佑
    大吼說『你踢，你踢壞了再走，你想打架是不是，我跟你打
    阿」等字眼，你做何解釋？』因為他那時候已經作勢要拿東
    西丟過來還有拳腳相向，雙方情緒都比較激動一點，所以才
    會說出這些字眼。」等語（偵卷第4 頁反面），足徵被告當
    時已因告訴人之行為，一時情緒失控而為上開傷害行為，被
    告主觀上有不確定之傷害犯意至明。並由被告對告訴人為拋
    摔行為後，告訴人起身與被告爭執，始有揮打被告之行為（
    偵卷第51頁），足見被告斯時拋摔之行為，實非適當之管教
    行為，而係基於不確定故意之傷害行為，進而造成告訴人情
    緒更加失控，始出現攻擊被告之行為。
　⒊被告徒手拉扯告訴人之行為，非屬緊急避難行為，不得阻卻
    違法，茲敘述如下：
  ⑴按緊急避難行為，以自己或他人之生命、身體、自由、財產
    猝遇危難之際，非侵害他人法益別無救護之途，為必要之條
    件（最高法院24年上字第2669號判例意旨參照）。是緊急避
    難行為，須屬實效性、必要性之不得已行為，當自己或他人
    之生命、身體、自由、財產猝遇危難之際，非侵害他人法益
    別無救護之途，為必要之條件；此外，尚須衡酌法益之衡平
    性原則，須避難行為所侵害之法益，不得超過欲避免之緊急
    危難所產生之法益；倘避難行為超過實效性、必要性或衡平
    性之程度，皆屬避難過當，僅得減輕或免除其刑，而無從阻
    卻犯罪之成立。從而，緊急避難阻卻違法事由之適用，客觀
    上應確實存在緊急避難情狀，行為人有緊急避難之行為，避
    難行為無緊急避難行使之限制，行為人主觀上則應有避難意
    思。次按刑法第24條第1項前段之緊急避難行為，以自己或
    他人之生命、身體、自由、財產猝遇危難之際，非侵害他人
    法益別無救護之途，為必要之條件（最高法院96年度台上字
    第1061號判決意旨參照）。基此，如自己或他人生命、身體
    、自由、財產存有緊急危難，且主觀上基於救助之意思，而
    符合實施客觀上不得已之避難行為等要件，又無過當情事者
    ，始應不予處罰。
  ⑵經查，告訴人於治療室內，確實有丟擲治療室內之教具，有
    本院勘驗筆錄及監視器畫面截圖在卷可憑（更一卷第172-17
    4、177-192頁）。而由告訴人所為，多以手腳敲打桌面、地
    墊，或持教具敲打其他教具、地墊，惟無直接攻擊被告或治
    療室內在場之另兩名孩童之情，且被告當時係坐於告訴人及
    後面時段之小朋友間，被告與該小朋友甚至告訴人均仍有相
    當之距離，此有上開監視器截圖1 份附卷可稽，參以告訴人
    於斯時為年僅7 歲多之兒童，其上開舉措實難認足以侵害被
    告或被告所稱後面時段之小朋友。而被告見上情，隨即丟下
    手邊檔案夾，往告訴人方向衝去，並以上開方式將告訴人騰
    空摔倒在地，顯然逾越合理管束告訴人或保護其他在場小朋
    友之目的，參以被告斯時亦情緒失控，業經本院說明如前，
    足徵被告當時已因告訴人之行為，係因情緒失控而為上開行
    為。進而，實難認被告主觀上僅係出於救助其餘在場之幼童
    ，客觀上被告所為抓握告訴人之右手，將告訴人騰空往右側
    摔落之行為，亦非屬不得已之避難行為，依據上開法律規定
    及說明，被告所為，並不符合刑法第24條第1 項前段之緊急
    避難行為，當無疑義。　
　㈤綜上所述，本案事證已臻明確，被告犯行堪以認定，應依法
    論科。
三、論罪
　　按兒童及少年福利與權益保障法第112 條第1 項前段成年人
    故意對兒童犯罪之規定，係對被害人為兒童之特殊要件予以
    加重處罰，乃就犯罪類型變更之個別犯罪行為予以加重，屬
    刑法分則加重之性質，成為另一獨立之罪名。被告係成年人
    ，告訴人係未滿12歲之兒童，業經認定如前。是核被告所為
    ，係犯兒童及少年福利與權益保障法第112 條第1 項前段、
    刑法第277 條第1 項之成年人故意對兒童犯傷害罪，並應依
    兒童及少年福利與權益保障法第112 條第1 項前段加重其刑
    。
四、撤銷、量刑、緩刑之理由
　㈠原審就被告上揭傷害犯行，認事證明確，予以論罪科刑，固
    非無見。惟查，被告主觀上係基於未必故意，原審認定被告
    主觀上係基於直接故意，尚有未洽。另觀諸原判決所載：「
    且未予告訴人達成和解或賠償其損害」等語（原判決第4頁
    ），堪認原審已將被告未與告訴人達成和解、彌補告訴人損
    害列為量刑因子之一，惟本件被告於本院審理中已經與告訴
    人達成和解，且已履行完畢，有刑事陳報狀在卷可憑（本院
    卷第215頁），足認被告之量刑基礎核與原審自有不同，原
    審就此部分未及審酌，亦有未妥。本件被告提起上訴，其上
    訴意旨否認犯行，固無理由，然原審判決有上開不當之處，
    仍應由本院撤銷改判。至原交付審判裁定另以被告於上開時
    間、地點，以上開行為致告訴人另受有右手挫傷之傷害部分
    ，業經原審不另為無罪之諭知，且檢察官未就此部分上訴，
    附此敘明。　
　㈡爰以被告之責任為基礎，並審酌其僅因告訴人有不從管教、
    敲打教具等行為而為本件犯行之犯罪動機，其徒手為上開犯
    行，且當時另有目睹此暴力行為之幼童在場等犯罪手段，其
    現於復健科診所工作，並與父母同住之生活狀況，其先前並
    無任何論罪科刑紀錄，可見品行尚可，其自稱台灣大學職能
    治療系、成功大學職能治療研究所畢業之智識程度，其與告
    訴人係患者與職能治療師之關係，且依被告自承有10餘年擔
    任職能治療師之經驗，期間處理自閉症特質小朋友至少百名
    ，竟仍違反其專業，而為上開犯行，並造成告訴人受有上開
    傷害之犯罪所生損害，其始終否認犯行，及於本院審理中與
    告訴人達成和解並已履行完畢之犯後態度等一切情狀，量處
    如主文第2項所示之刑，以示懲儆。
  ㈢緩刑宣告：
　　被告前未曾因故意犯罪受有期徒刑以上刑之宣告，有本院被
    告前案紀錄表1份在卷可按，其因上開行為致罹刑典，已於
    本院審理中與告訴人達成民事和解，有本院和解筆錄1紙附
    卷可稽(本院卷第193至194頁)，應認被告經本案偵、審程序
    及科刑教訓，當知警惕，並參酌告訴人亦同意給予被告緩刑
    之意見，上開所宣告之刑以暫不執行為適當，爰依刑法第74
    條第1項第1款規定，宣告緩刑2年，以啟自新。
據上論斷，應依刑事訴訟法第369條第1項前段、第364條、第299
條第1項前段、刑法第74條第1項第1款，判決如主文。
本案經檢察官黃逸帆到庭執行職務。 
中　　華　　民　　國　　111 　年　　10　　月　　12　　日
                  刑事第二十庭  審判長法　官  吳淑惠
                                      法　官  吳祚丞
                                      法　官  王惟琪
以上正本證明與原本無異。
如不服本判決，應於收受送達後20日內向本院提出上訴書狀，其
未敘述上訴之理由者並得於提起上訴後20日內向本院補提理由書
（均須按他造當事人之人數附繕本）「切勿逕送上級法院」。
                                      書記官  戴廷奇
中　　華　　民　　國　　111 　年　　10　　月　　17　　日
附錄：本案論罪科刑法條全文
中華民國刑法第277條
傷害人之身體或健康者，處5 年以下有期徒刑、拘役或50萬元以
下罰金。
犯前項之罪，因而致人於死者，處無期徒刑或7 年以上有期徒刑
；致重傷者，處3 年以上10年以下有期徒刑。